【裁判字號】    89,上,248
【裁判日期】    891212
【裁判案由】    土地所有權移轉登記
【裁判全文】
臺灣高等法院臺南分院民事判決  八十九年度上字第二四八號  ｅ
      上  訴  人  甲  ○○○
      訴訟代理人  郁  旭  華  律師
                  王  燕  玲  律師
      被  上訴人  乙  ○  ○  .
      訴訟代理人  王  進  勝  律師
                  黃  淑  芬  律師
右當事人間請求土地所有權移轉登記事件，上訴人對於中華民國八十九年六月二十三
日臺灣臺南地方法院第一審判決（八十七年度訴字第一○三五號），提起上訴，本院
判決如左：
      主      文
上訴駁回。
第二審訴訟費用由上訴人負擔。
      事      實
甲、上訴人方面：
一、聲明：（一）、原判決廢棄。（二）、被上訴人在第一審之訴駁回。（三）、第
    一、二審訴訟費用由被上訴人負擔。
二、陳述：除與原審判決記載相同者，予以引用外，另補稱：
（一）、本案系爭買賣契約買受人蘇耀東確無自耕能力，依八十九年一月二十六日修
        正公布前之土地法第三十條第一項規定，不得買受農地：
    １、按八十九年一月二十六日修正公布前之土地法第三十條第一項規定，私有農
        地所有權之移轉，其承受人以能自耕者為限。此項承受人自耕能力之有無，
        縱未經當事人主張或抗辯，法院亦應先為調查認定，以為判斷之依據，如其
        係無自耕能力之人，須於訂約時，約定由承買人指定登記與任何有自耕能力
        之第三人，或具體約定登記與有自耕能力之特定第三人；或在立約當時承買
        人雖無自耕能力，而約定待承買人自己有自耕能力時方為移轉登記，或約定
        該項耕地之所有權移轉與無自耕能力之特定第三人，待該第三人有自耕能力
        時，再為移轉登記者，該契約始為有效，否則即係以不能之給付為契約標的
        ，依民法第二百四十六條第一項前段之規定，其契約為無效，最高法院七十
        三年台上字第四二三五號判決參照。又農地承受人能否自任耕作所承受之農
        地，係屬事實認定問題，其立證方法，雖非以鄉、鎮、市、區公所核發之自
        耕能力証明書為唯一之証據，惟法院仍應就各具體個案，斟酌全辯論意旨及
        調查証據之結果，就其是否具有自耕能力為實體之認定，至判斷之標準，自
        應參酌內政部所頒行之「農地承受人自耕能力証明書之申請及核發注意事項
        」為據，不得恣意審認。按依內政部於六十五年三月一日函頒之「農地承受
        人自耕能力証明書之申請及核發注意事項」，第一項明載所謂農地承受人專
        指現在確實從事勞力耕作的農民；第五項規定：目前專任農耕以外之職業、
        未直接從事勞力耕作及農事設備不足者，視為不能自耕。又「現在確實從事
        勞力耕作的農民」雖包括酪農，惟仍需係確實從事畜牧生產，且無上開注意
        事項第五項各款之情形者，方屬自耕農，而得核發自耕能力証明書，此亦有
        內政部六九、五、六台內地字第一三八○八號函可參。
    ２、查原判決認蘇耀東於六十九年五月五日與上訴人訂立買賣契約時，為實際從
        事畜牧工作之人，符合土地法第三十條所定之能自耕者之條件，得為私有農
        地之買受人，無非係以蘇耀東戶籍謄本所登記之職業欄記載其於六十六年十
        二月三十日為職業變更登記，由「將軍養雞場技術員」變更為「尚德實業股
        份有限公司場長」，而尚德實業股份有限公司︵以下簡稱尚德公司︶之業務
        為牧畜業云云為據。惟查，蘇耀東於六十九年五月五日與上訴人簽訂買賣契
        約時，係任職於尚德公司，擔任養雞事業部之副理，負責養雞事業部生產、
        銷售管理事宜，有尚德公司八十九年十月十六日尚德管字第○七一號函可稽
        ，且尚德公司為農漁牧綜合經營以及其產品之國內外產銷、資本額高達新台
        幣十億元之營利事業單位，並非家庭農場，亦有經濟部商業司八十九年十月
        二十三日經︵八九︶商一字第八九二二一四五三號函附股份有限公司變更登
        記表足憑，則蘇耀東受僱於該公司擔任專任農耕以外之副理職務職司管理事
        務，顯非屬自行經營畜牧之酪農，況蘇耀東於原審一再陳稱其從未耕作、使
        用本案系爭農地，亦無其他農地供其耕種，援依前揭內政部函示，蘇耀東確
        非從事勞力耕作之農民，應無自耕能力而不得買受農地。
（二）、按私有農地所有權之移轉，其承受人以能自耕者為限，並不得移轉為共有。
        違反前項規定者，其所有權之移轉無效。八十九年一月二十六日修正公布前
        之土地法第三十條第一、二項定有明文。故約定出賣私有農地予無自耕能力
        人之買賣契約，除有民法第二百四十六條第一項但書及第二項之情形外，依
        同條第一項前段規定︵即以不能之給付為契約之標的者︶，其契約應屬無效
        。如此項契約當事人訂約時並無預期買賣之農地變為非農地後再為移轉之情
        形，縱令契約成立後該農地已變為非農地，亦不能使無效之契約成為有效︵
        最高法院六十六年台上字第二六五五號判例參照︶。又最高法院七十三年度
        第五次民事庭會議決定：「關於耕地之買賣，承買人雖係無自耕能力之人，
        惟如約定由承買人指定登記與任何有自耕能力之第三人，或具體約定登記與
        有自耕能力之特定第三人，即非民法第二百四十六條第一項以不能之給付為
        契約之標的，難認其契約為無效。」即謂關於農地之買賣，倘承買人係無自
        耕能力人，而約定得由承買人指定登記於第三人時，必須明白約定指定登記
        與任何有自耕能力之第三人，或具體約定登記與有自耕能力之特定第三人，
        始能認為非民法第二百四十六條第一項以不能之給付為契約之標的或在立約
        當時承買人雖無自耕能力，而約定待承買人自己有自耕能力時方為移轉登記
        ，或約定該項耕地之所有權移轉與無自耕能力之特定第三人，待該第三人有
        自耕能力時，再為移轉登記者，該契約方屬有效，否則，雖於買賣契約約定
        買受人得自由指定所有權登記名義人，因此項不問有無自耕能力，得任意指
        定承受人之約定，於訂立私有農地買賣契約時，已違反土地法第三十條之規
        定而自始無效，亦不因嗣後買受人指定有自耕能力之第三人為移轉所有權登
        記名義人或農地開放自由買賣，而變為有效，最高法院迭著有判決，是被上
        訴人於原審所呈司法院函與最高法院判決，應無再行援用之餘地。又「私有
        農地所有權之移轉，其承受人以承受後能自耕者為限，為訂約當時有效之土
        地法第三十條所明定。若承買人係無自耕能力之人，又未約定由承買人指定
        登記與任何有自耕能力之第三人或具體約定登記與有自耕能力之特定第三人
        ，即屬民法第二百四十六條第一項以不能之給付為契約之標的，難認其契約
        為有效。是以，若僅約定登記名義人由買受人指定，其契約即為無效。又耕
        地買賣契約中，作成徒具形式而無實質之利他契約，利用登記名義人之指定
        ，逃避土地法第三十條之規定，以達其享有土地所有權之實質目的，此種脫
        法行為，亦應屬無效。」最高法院八十四年台上字第一五九二號判決亦有明
        文。經查：系爭台南縣善化鎮○○○段八七二、八七二之一、八七二之二、
        八七二之三及八七二之四地號五筆土地，於七十三年辦理逕為分割登記前為
        同段八七二地號；又上訴人甲○○○與蘇耀東於六十九年五月五日簽訂不動
        產買賣契約書時，該契約之標的︵即八七二地號土地︶其編定使用種類為「
        特定農業區農牧用地」，有土地登記簿謄本（詳原審卷）可稽。易言之，上
        訴人與蘇耀東於六十九年締結買賣契約書時係以私有農地為契約之標的，依
        八十九年一月二十六日修正前當時有效之土地法第三十條規定，其承受人須
        具有自耕能力，而蘇耀東是時任職尚德公司擔任副理，顯非專任農耕及直接
        從事勞力耕作，業如前述，蘇耀東亦自承雙方亦無待蘇耀東取得自耕能力或
        系爭土地變更為建地後始為登記之約定︵詳參原審八十七年八月六日言詞辯
        論筆錄︶。又蘇耀東既係無自耕能力之人，其與上訴人甲○○○間之農地買
        賣契約第五項雖約定有：「本約不動產所有權移轉登記時，甲方同意乙方自
        由指定自己以外名義人為權利人。」惟並未約定指定登記於任何有自耕能力
        之第三人或具體約定登記於有自耕能力之特定第三人，尚難據以認定與上訴
        人間已有移轉登記與任何有自耕能力第三人之約定。又參以上開約定僅為一
        般買賣契約均有之制式條款，並不足證明買賣雙方於立約時已慮及該有無自
        耕能力之問題，而為適法之約定，且該約定亦與前開決議所列舉之四種情形
        即「應約定指定與任何有自耕能力之第三人」或「具體約定登記與有自耕能
        力之特定第三人」或「約定待承買人自己有自耕能力時方為移轉登記」，或
        「約定俟所約定無自耕能力之特定第三人有自耕能力時再為移轉登記」等不
        符，是以揆諸前揭最高法院判決例意旨及會議決定，於訂約時，雙方並無預
        期於不能之情形除去後而為給付之約定，與民法第二百四十六條第一項但書
        規定有別，自難僅徒憑上開空泛之約定而認系爭買賣契約有效。且蘇耀東亦
        未曾於系爭土地實際從事農作，足証蘇耀東買受農地非為自耕，應屬脫法行
        為。足証上訴人甲○○○與蘇耀東間於六十九年五月五日就系爭土地所為之
        買賣契約應屬無效。
（三）、按契約所約定之給付能否給付，應以契約成立時決之。若斯時所約定之給付
        已屬不能，縱嗣後該不能之情形得以除去，亦不得謂契約非以不能之給付為
        標的（有民法第二百四十六條第一項但書、第二項之約定，其契約依法仍為
        有效除外）。又「為擴大農場經營規模，防止農地細分，現有之每宗耕地不
        得分割及移轉為共有，為農業發展條例第二十二條所明定。本件兩造買賣之
        土地，其地目為田，且並非全部買賣而僅為部分之買賣，上訴人既不能變更
        地目，將其分割或移轉登記與被上訴人為共有，是本件即係以不能之給付為
        契約之標的，依民法第二百四十六條第一項前段之規定，應屬無效，且亦無
        該條項但書及第二項之情形，從而被上訴人請求上訴人返還已給付之價款五
        萬元，即無不合。」最高法院六十四年台上字第三三一號著有判例。查本件
        上訴人甲○○○與蘇耀東間於六十九年五月五日簽訂之不動產買賣契約書，
        甚為明顯係以前述八七二號土地之「應有部分」為買賣契約之標的︵即出賣
        人甲○○○所有權五分之三其中六分之一即十分之一︶，顯然成立新的共有
        關係且使共有人數增加，有違前揭土地法第三十條「不得移轉為共有」之強
        制禁止規定及最高法院判例意旨。從而，上訴人甲○○○與蘇耀東間於六十
        九年五月五日就系爭土地所為之買賣契約，亦屬無效。蘇耀東或被上訴人自
        不得援依該無效之買賣契約，請求上訴人辦理移轉登記。至最高法院六十七
        年台上字第三五八一號判例意旨所示「得否移轉登記，應以農地移轉登記時
        為準」，係就民國六十四年修正前土地法尚未禁止農地移轉為共有，買賣契
        約屬有效成立，因事後土地法變更致得否辦理共有登記所為法律溯及既往不
        得請求移轉登記之解釋，與本案契約自始無效之情形不同，自不得誤用該判
        例而為不利於上訴人之認定。又上訴人從未向蘇耀東為承認其有請求上訴人
        移轉登記之權利存在，蘇耀東於原審亦自承其不知上訴人之夫曾於買賣契約
        書立賣予被上訴人，自不得僅以上訴人之夫曾於契約書寫賣予被上訴人云云
        ，即認上訴人有為承認之表示。況本案買賣契約確屬無效，亦不因上訴人單
        方之承認而使無效之買賣契約變為有效。
（四）、末按「民法第二百四十二條前段所定債務人怠於行使其權利時，債權人因保
        全債權，得以自己之名義，行使其權利之先決條件，須債務人果有此權利，
        且在可以行使之狀態，始有債權人代位行使之可言。」最高法院六十五年台
        上字第三八一號著有判例。查蘇耀東與上訴人甲○○○於六十九年五月五日
        簽訂本案系爭土地之不動產買賣契約，依土地法第三十條，民法第二百四十
        六條及最高法院判例，均應屬無效，蘇耀東尚無法依據無效之買賣契約請求
        上訴人移轉系爭土地之應有部分，則被上訴人請求代位行使蘇耀東之該項請
        求權，即失所附麗，當屬無據。綜上，原判決顯有理由不備及違背法令之處
        。
三、證據：援用第一審所提證據，並聲請函詢經濟部中部辦公室及尚德實業股份有限
    公司。
乙、被上訴人方面：
一、聲明：（一）、上訴駁回。（二）、第一、二審訴訟費用由上訴人負擔。
二、陳述：除與原審判決記載相同者，予以引用外，另補稱：
（一）、引用原審書狀及答辯。
（二）、其系爭契約之前手蘇耀東具備自耕能力，其與上訴人於民國六十九年五月五
        日之買賣契約，自屬有效。
    １、按「農地承受人自耕能力證明書之申請及核發注意事項」所稱之農地承受人
        固專指現在確實從事勞力耕作之農民，有該注意事項可稽，惟所謂「耕作」
        ，除農耕之外，依土地法第一百零六條第二項之規定，尚包括「漁牧」在內
        ，即內政部六十九年五月六日台內地字第一三八○八號函，亦闡釋前開注意
        事項所稱之「現在確實從事勞力耕作之農民」應包括酪農，準此，實際從事
        畜牧之人，自屬具自耕能力之人無疑。查被上訴人之前手蘇耀東於民國︵下
        同︶六十九年五月五日承受系爭土地時，當時之戶籍職業欄登記為「尚德實
        業有限公司場長」，據鈞院向尚德實業股份有限公司函詢蘇耀東當時於該公
        司之職務範圍，經尚德實業股份有限公司尚德管字第七一號函覆，蘇耀東當
        時任職於尚德公司養雞事業部，負責養雞事業部生產、銷售管理事宜，足見
        蘇耀東承受系爭土地時，確為實際從事畜牧之人，依上開法令及函釋規定，
        蘇耀東具備自耕能力至明。是蘇耀東於六十九年五月五日向上訴人承買系爭
        土地之買賣契約，並未違反土地法第三十條第一項規定，自屬有效。
    ２、退萬步言，依蘇耀東與上訴人所訂立之買賣契約第五項記載：「本約不動產
        所有權移轉登記時，甲方同意乙方自由指定自己以外名義人為權利人：」，
        是買受人蘇耀東既得以自己為登記名義人，或指定登記於其他亦同有自耕能
        力之人，依司法院研究意見及最高法院判例要旨︵見原審原證四︶，此項情
        形非屬以不能之給付為契約之標的，是縱認蘇耀東當時並無自耕能力，惟契
        約書既然約定得指定第三人為登記權利人，自非給付不能，上訴人主張該買
        賣契約已違反土地法第三十條強制規定，為以不能給付為給付標的，該買賣
        契約為無效云云，並不足採。
    ３、況以不能之給付為契約之標的，如其不能情形可以除去，而當事人訂約時並
        預期於不能之情形除去後為給付者，依民法第二百四十六條第一項但書規定
        ，契約仍屬有效。經查，蘇耀東向上訴人買受系爭土地時，「甲○○○告訴
        我，農地過後沒多久會變成建地，所以我才暫時以甲○○○名義登記，嗣建
        地價值好時再賣，可節省一筆稅金，同留同賣之意思是將本地目變更為建地
        時，價值較高再賣」（見原審第一○九頁筆錄），足見本件買賣契約，係雙
        方預期不能之給付可以除去，嗣除去之後，再辦理移轉登記，甚為明顯，依
        民法第二百四十六條第一項但書規定，上訴人與蘇耀東間之買賣契約有效。
（三）、系爭契約之前手蘇耀東與上訴人之買賣契約，並未違反農業發展條例第三十
        條及土地法第三十條一項之規定，自屬有效。
    １、按蘇耀東向上訴人買受系爭土地時，「甲○○○告訴我，農地過後沒多久會
        變成建地，所以我才暫時以甲○○○名義登記，嗣建地價值好時再賣，可節
        省一筆稅金，同留同賣之意思是將本地目變更為建地時，價值較高再賣」︵
        見原審第一○九頁筆錄︶，足證蘇耀東承買時，已預見系爭土地在短期內即
        將變更為建地，且於變更為建地之前並無移轉為共有之意思，自不違反土地
        法第三十條第一項及農業發展條例第三十條有關私有農地不得移轉為共有之
        立法意旨，並未違反相關之禁止規定，兩造間之買賣契約自屬有效。
    ２、次按私有農地不得移轉為共有之規定，其目的在防止農地細分，影響農業之
        發展，本件上訴人與蘇耀東二人於六十九年間已預見農地即將變更為建地，
        上訴人雖將其部分應有部分讓售予蘇耀東，惟約定暫不登記，二人同留同賣
        ，嗣變更為建地後再以高價讓售，顯見在變更為建地前並無辦理應有部分移
        轉之意，自非以不能之給付為契約之標的。而在變更為建地前，二人有不辦
        應有部分移轉之意，嗣變更為建地後，再行「同賣」，因此契約方有「同留
        同賣」之記載，然若遲遲無法「同賣」，為免權利狀態久懸未決，使承買人
        蘇耀東蒙受不利，自無同意永久不辦移轉登記之理，是探求當事人之真意，
        自有於變更為建地後「同賣」不成，應辦理移轉登記之意，則上訴人與蘇耀
        東間之買賣，實含有於不能登記為共有之情形除去後，再辦理應有部分移轉
        之真意存在，依民法第二百四十六條第一項但書規定，上訴人與蘇耀東間之
        買賣契約有效。
    ３、末按修正前土地法第三十條第一項固規定：「私有農地所有權之移轉，其承
        受人以能自耕者為限，並不得移轉為共有，但因繼承而移轉者，得為共有。
        違反前項規定者，其所有權之移轉無效」是以私有農地之買賣，買受人或其
        指定登記之人為具有自耕能力者為限，而是否違反移轉為共有之規定，應以
        實際移轉登記之時為斷，最高法院六十七年台上字第三五八一判例著有明文
        。而查，系爭土地地目已於七十一年七月十五日變更為建地，已無土地法第
        三十條第一項規定之適用，被上訴人起訴請求上訴人移轉所有權時，自無違
        反移轉為共有之禁止規定，上訴人所辯顯無可採。
三、證據：援用第一審所提證據。
      理      由
一、本件被上訴人起訴主張：上訴人於六十九年五月五日，將其所有坐落台南縣善化
    鎮○○○段八七二號，地目田，面積○．一四九五公頃土地應有部分五分之三中
    之六分之一︵即全筆應有部分十分之一︶，出賣予原審共同被告蘇耀東，並約定
    ：「乙方自願不登記，但願與甲方同留同賣」，嗣前筆土地於買賣成交後之七十
    二年七月間，經地政機關辦理逕為分割，分割為八七二號，面積○．○六三二公
    頃、八七二－一號，面積○．○○八一公頃、八七二－二號，面積○．○一一九
    公頃、八七二－三號，面積○．○六五五公頃、八七二－四號，面積○．○○○
    八公頃等五筆土地。另蘇耀東則於七十七年五月卅日，又將購自上訴人而尚未辦
    理移轉登記之前開土地之應有部分，讓售予被上訴人。上訴人與蘇耀東間「自願
    不登記，但願與甲方（即上訴人）同留同賣，絕不後悔」之約定，以解為信託登
    記較為合理，且符當事人之真意，而信託登記之信託人得隨時終止信託關係。蘇
    耀東應既將系爭購自上訴人之前開土地之應有部分，售與被上訴人，則不論依買
    賣或信託之法律關係蘇耀東均應請求上訴人將系爭土地辦理移轉登記後，再登記
    予被上訴人，詎其竟怠慢從事，顯然怠於行使權利，依民法第二百四十二條之規
    定，被上訴人自得代位蘇耀東行使權利，爰以訴狀繕本之送達，併為代位蘇耀東
    終止信託關係之意思通知。爰依買賣、及代位之法律關係，求為命上訴人將系爭
    五筆土地所有權應有部分十分之一移轉登記予蘇耀東，蘇耀東於辦理前開土地應
    有部分移轉登記完畢後，應將系爭五筆土地所有權應有部分十分之一移轉登記予
    被上訴人之判決（按原審判命蘇耀東應於辦理前項五筆土地應有部分移轉登記完
    畢後，應將前項五筆土地應有部分十分之一移轉登記予被上訴人，後未據蘇耀東
    聲明不服，此部分已告確定，先予敘明）。
二、上訴人則以：伊與蘇耀東於六十九年五月五日簽訂不動產買賣契約書時，該契約
    之標的︵即八七二地號土地︶其編定使用種類為「特定農業區農牧用地」。易言
    之，上訴人及蘇耀東二人於六十九年締結買賣契約書時係以私有農地為契約之標
    的，況締約當時蘇耀東並不具自耕能力，且該不動產買賣契約書，係以前述八七
    二號土地之「應有部分」為買賣契約之標的︵即出賣人系爭土地所有權五分之三
    其中六分之一即十分之一︶，顯然成立新的共有關係而使共有人數增加，有違土
    地法第三十條「不得移轉為共有」之強制禁止規定，從而，伊與蘇耀東間於六十
    九年五月五日就系爭土地所為之買賣契約，亦屬無效。蘇耀東尚無法依據無效之
    買賣契約請求伊移轉系爭土地之應有部分，則被上訴人聲明代位行使蘇耀東之該
    項請求權，當屬無據等語，資為抗辯。
三、經查，被上訴人主張上訴人於六十九年五月五日，將其所有坐落台南縣善化鎮○
    ○○段第八七二號（七十二年七月間，經地政機關辦理逕為分割，分割為八七二
    號、八七二－一號，八七二－二號、八七二－三號、八七二－四號等五筆）土地
    ，所有權應有部分五分之三中之六分之一（即該筆土地所有權應有部分十分之一
    ）出賣於蘇耀東，而蘇耀東復於七十七年五月三十日將之出賣於被上訴人，並經
    原出賣人即上訴人及其配偶在原買賣契約書第三項第二點中加註「乙方（即蘇耀
    東）已於七十七年五月三十日每坪六千五百元，共計四十五點二二三七五坪，新
    台幣二十九萬二千五百元賣給乙○○，住址高雄市○○區○○街一二五號」等內
    容，託訴外人蘇耀秋、蘇楊秀慧二人將買賣契約書轉交於被上訴人等事實，業據
    其提出買賣契約書一紙為憑，並經證人蘇耀秋、蘇楊秀慧二人於原審證述明確（
    見原審卷第一０九頁），自堪認為真實。另被上訴人主張代位蘇耀東，向上訴人
    甲○○○請求移轉系爭土地之應有部分十分之一移轉登記予被告蘇耀東後，再請
    求蘇耀東將應有部分十分之一移轉登記予被上訴人乙節，則為上訴人所否認，並
    以前揭等詞置辯，是本件首應審酌者厥為：上訴人與蘇耀東間於六十九年五月五
    日所訂立之買賣契約是否有效？蘇耀東對上訴人之系爭土地所有權移轉登記請求
    權有無罹於時效？蘇耀東未對上訴人請求移轉登記，是否屬怠於行使權利，被上
    訴人可否代位行使？等項，茲查：
  (一)、按私有農地所有權之移轉，其承受人以能自耕者為限，並不得移轉為共有，但
      因繼承而移轉者，得為共有。違反前項規定者，其所有權之移轉無效。又每宗
      耕地不得分割及移轉為共有，固分別為八十九年一月二十六日修正公布前之土
      地法第三十條第一項及農業發展條例第三十條所明定。而此係就私有農地所有
      權移轉之物權行為所作之強制規定，關於約定負擔移轉該項土地所有權之債務
      之債權行為（如買賣、互易、贈與等契約），並不在限制之列，故約定出售私
      有農地於無自耕能力之人、或移轉為共有者，其所定之農地買賣契約（債權契
      約），尚不能認係違反強制規定，依民法第七十一條前段應屬無效。惟此項買
      賣契約所約定之給付，既為移轉私有農地之所有權於無自耕能力之人或移轉為
      共有，屬於違反強制規定之行為，即屬法律上給付不能，亦即客觀的給付不能
      （自始不能），依民法第二百四十六條第一項規定以不能之給付為契約標的物
      ，其契約為無效。故約定出賣私有農地與無自耕能力人或移轉為共有之買賣契
      約，依民法第二百四十六條第一項前段之規定固屬無效，但有同條第一項但書
      及第二項之情形者，其契約仍為有效。
  (二)、上訴人抗辯蘇耀東於六十九年五月五日與伊訂立系爭買賣契系約時，為無自耕
      能力之人，則系爭買賣契約自屬無效等情。按土地法第三十條第一項所謂「自
      耕」，依同法第六條規定係指自任耕作者而言。而農地承受人能否自任耕作所
      承受之農地，係屬事實認定問題，其立證方法，雖非以鄉、鎮、市、區公所核
      發之自耕能力証明書為唯一之証據，惟法院仍應就各具體個案，斟酌全辯論意
      旨及調查証據之結果，就其是否具有自耕能力為實體之認定。至判斷之標準，
      仍宜參酌內政部所頒行之「自耕能力証明書之申請及核發注意事項」。按依內
      政部於六十五年一月二十六日函頒之「自耕能力証明書之申請及核發注意事項
      」第五條第一項第二款之規定，無專任農耕以外之行職業或勞工作之現耕農民
      始可聲請自耕能力證明。又現在確實從事勞力耕作的農民雖包括酪農，惟仍需
      係確實從事畜牧生產，且無上開注意事項第五項各款之情形者，方屬自耕農，
      而得核發自耕能力証明書，此亦有內政部六九、五、六台內地字第一三八○八
      號函可參。查蘇耀東於六十九年五月五日與上訴人訂立買賣契約時，其戶籍謄
      本所登記之職業欄記載其於六十六年十二月三十日為職業變更登記，由「將軍
      養雞場技術員」變更為「尚德實業股份有限公司場長」，有戶籍謄本附原審卷
      可稽。是蘇耀東之戶籍職業記載尚非屬「自耕能力証明書之申請及核發注意事
      項」第五條第二項第一款所定之自耕農、佃農、雇農、幫農、果農、園農、園
      農、農夫、家畜飼育等。次查蘇耀東於六十九年五月五日與上訴人簽訂買賣契
      約時，係任職於尚德公司，擔任養雞事業部之副理，負責養雞事業部生產、銷
      售管理事宜，有尚德公司八十九年十月十六日尚德管字第○七一號函可稽。又
      尚德公司為農漁牧綜合經營以及其產品之國內外產銷、資本額高達新台幣十億
      元之營利事業單位，並非家庭農場，亦有經濟部商業司於八十九年十月二十三
      日以經︵八九︶商一字第八九二二一四五三號函檢附之股份有限公司變更登記
      表足憑，則蘇耀東受僱於該公司擔任專任農耕以外之副理職務職司管理事務，
      顯非屬自行經營畜牧之酪農，況蘇耀東於原審一再陳稱其從未耕作、使用本案
      系爭農地，亦無其他農地供其耕種（見原審卷第六八頁），是依前揭內政部函
      示，蘇耀東尚非從事勞力耕作之農民，應無自耕能力甚明。
  (三)、然按以不能之給付為契約之標的，如其不能情形可以除去，而當事人訂約時並
      預期於不能之情形除去後為給付者，依民法第二百四十六條第一項但書規定，
      契約仍屬有效。查蘇耀東向上訴人買受系爭土地時，雖無自耕能力，已如前述
      ，且上訴人係將其系爭土地之所有權應有部分五分之三中之六分之一出售予蘇
      耀東，又為兩造所不爭執之事實。然蘇耀東與上訴人於系爭買賣契約中明定「
      乙方（即蘇耀東）自願不登記，但願與甲方（即上訴人）同留同賣，絕不後悔
      」，有該契約書在卷足憑（見原審卷第十頁）。且蘇耀東原審稱：「甲○○○
      告訴我，農地過後沒多久會變成建地，所以我才暫時以甲○○○（蘇耀東與甲
      ○○○係姊弟關係）名義登記，俟建地價值好時再賣，可節省一筆稅金，同留
      同賣之意思是將本地目變更為建地時，價值較高再賣」（見原審第一○九頁筆
      錄），又系爭土地確於訂約後不久之七十一年七月十五日即因都市計劃使用分
      區編為住宅區○○○道路用地，有台南縣善化鎮公所八八年所服字第二０五三
      九號函在卷可按（見原審卷第一八六頁），足見蘇耀東於原審所述上情，堪以
      採信。蘇耀東既與上訴人均預見系爭土地在短期內即將變更為建地，且於變更
      為建地之前並無移轉及移轉為共有之意思，否則不致有「乙方（即蘇耀東）自
      願不登記，但願與甲方（即上訴人）同留同賣，絕不後悔」之約款。上訴人與
      蘇耀東既於訂立系爭買賣契約時，已有系爭變更為建地之前並無移轉及移轉之
      意思合致，應認當事人訂約時已預期不能之情形除去後為給付，則依民法第二
      百四十六條第一項但書之規定，系爭買賣契約，自仍有效。是上訴人抗辯系爭
      買賣契約為無效一節，尚非可取。
  (四)、上訴人又抗辯蘇耀東對伊之所有權移轉登記請求權已罹於時效云云。惟查蘇耀
      東與上訴人之系爭買賣契約，固於六十九年五月五日訂立，然蘇耀東於七十七
      年五月三十日將其購自上訴人之系爭土地所有權應有部分出賣予被上訴人時，
      上訴人確於原契約上加註第三項第二點「乙方（即蘇耀東）已於七十七年五月
      三十日每坪六千五百元，共計四十五點二二三七五坪，新台幣二十九萬二千五
      百元，賣給乙○○（即被上訴人），住址高雄市○○區○○街一二五號」等內
      容，託訴外人蘇耀秋、蘇楊秀慧二人將買賣契約書轉交於被上訴等情，已據證
      人蘇耀秋、蘇楊秀慧二人於原審證述明確（見原審卷第一０九頁），顯見上訴
      人甲○○○對其於六十九年五月五日與蘇耀東間所訂立之上揭買賣契約，復於
      七十七年五月三十日為承認，則依民法第一百二十九條第一項第二款之規定，
      其十五年請求權之消滅時效已因承認而中斷，而依同法第一百三十七條第一項
      ，時效中斷者，自中斷事由終止時，重行起算之規定，則蘇耀東對上訴人之系
      爭土地所有權移轉請求權，應自七十七年五月三十日重行起算，迄至九十二年
      五月三十日，其請求權始消滅。由此足見，上訴人所辯蘇耀東對伊之所有權移
      轉登記請求權已罹於時效乙節，委無足取。
  (五)、上訴人另抗辯伊與蘇耀東在前揭買賣契約書上第三項第一點有：「乙方自願不
      登記，但願與甲方同留、同賣，絕不後悔。」之約定，則被上訴人不得請求移
      轉登記云云。然按解釋當事人所言書據之真意，以當時之事及其他一切證據資
      料，為其判斷之標準，不能拘泥於字面或截取書據中一、二語，任意推解，致
      失真意；又契約應以當事人立約當時之真意為準，而真意何在，又應以過去事
      實及其他一切證據資料為斷定之標準，不能拘泥文字，致失真意，最高法院著
      有十九年上字第二八號、十九年上字四五三號判例足資參照。查蘇耀東與上訴
      人就系爭買賣，雖有前開自願不登記，同留同賣之約款，然此約定僅可認定雙
      方同意暫不為所有權移轉之登記而已，難認係限制買受人請求移轉登記之權利
      ，此觀該契約第五項另又約定：「本約不動產所有權移轉登記時，甲方同意乙
      方自由指定自己以外名義人為權利人，乙方如需要甲方補蓋印章或補辦證件時
      ，甲方應無條件照辦，不得籍詞刁難或要求其他任何補償。」等語可知，況蘇
      耀東將系爭買賣標的於七十七年五月三十日轉賣予被上訴人時，上訴人並未主
      張「同留、同賣」之約定，反在原買賣契約書上加註第三項第二點後，將該買
      賣契約書託人轉交予被上訴人，是上訴人再以該買賣契約書上有「乙方自願不
      登記，但願與甲方同留、同賣，絕不後悔。」之約定，抗辯被上訴人不得請求
      移轉登記云云，自不足採。
  (六)、上訴人雖又抗辯被上訴人並無代位蘇耀東請求移轉登記之權利乙節。按債務人
      怠於行使權利時，債權人因保全債權，得以自己之名義，行使其權利，民法第
      二百四十二條前段定有明文。查蘇耀東於七十七年五月三十日，將向上訴人所
      買受之系爭土地所有權應有部分，售與被上訴人，則依買賣契約，蘇耀東自應
      負出賣人之責任，使被上訴人取得系爭買賣標的之所有權，是蘇耀東原應向上
      訴人請求為所有權移轉登記於己後，再將該所有權移轉登記於被上訴人，乃蘇
      耀東遲至被上訴人於八十七年七月十日提起本件訴訟時，均未向原出賣人即上
      訴人請求移轉登記，則蘇耀東怠於行使權利已甚明確，是依民法第二百四十二
      條前段之規定，被上訴人主張蘇耀東怠於行使權利，其以債權人之地位代位債
      務人即蘇耀東向上訴人請求，將出賣之系爭土地所有權應有部分移轉登記予蘇
      耀東，自屬有據。
四、綜上所述，本件蘇耀東與上訴人間所訂立之系爭土地買賣契約，既係有效成立，
    前已詳述，又蘇耀東於七十七年五月三十日將上揭買受之標的讓售予被上訴人時
    ，上訴人復予以承認，乃蘇耀東迄被上訴人提起本件訴訟時，已逾十年仍未履行
    其出賣人之責任，使買受之被上訴人取得系爭土地所有權，依法被上訴人行使代
    位權，自無不合。從而被上訴人請求上訴人將上揭五筆土地之應有部分各五分之
    三中之六分之一（即各筆應有部分十分之一）移轉登記予蘇耀東，即屬有據，應
    予准許（另被上訴人請求蘇耀東於辦理前項各筆土地應有部分移轉登記完畢後，
    應將前項各筆土地應有部分各五分之三中之六分之一即各筆應有部分十分之一移
    轉登記予被上訴人，經原審判決被上訴人勝訴後，未據蘇耀東聲明不服）。原審
    就此為被上訴人勝訴之判決，核無不合，上訴論旨，求予廢棄改判，非有理由，
    應予駁回。
五、兩造其餘爭執及舉證，於本判決之結果，已無若何之影響，毋庸贅論，附此敘明
    。
六、據上論結，本件上訴為無理由，依民事訴訟法第四百四十九條條第一項、第七十
    八條，判決如主文。
中      華      民      國    八十九    年    十二    月      十二      日
                                    臺灣高等法院臺南分院民事第二庭
                                        審判長法官  吳    志    誠
                                              法官  葉    居    正
                                              法官  李    素    靖
右為正本係照原本作成。
如對本判決上訴，須於判決送達後二十日內向本院提出上訴狀；未表明上訴理由者，
應於上訴後二十日內向本院提出理由書。
中      華      民      國    八十九    年    十二    月      十九      日
                                        法院書記官  林    鈴    香


司法院資訊處製作；財團法人民間司法改革基金會備份。
